---
title: "Análise temporal 2012-2024 - PP, PPel e PPes"
format:
  html:
    toc: true
    toc-depth: 3
    toc-title: "Conteúdo"
    sidebar: 
      style: "floating"
      background: "light"
      collapse-level: 1
bibliography: bibliography.bib
editor: visual
execute:
  no-python: true
---

```{r, echo=FALSE}
knitr::opts_chunk$set(echo=FALSE, message=FALSE, warning=FALSE)
```

# Métodos

Para a realização deste estudo, foram utilizados dados provenientes das bases oficiais do Sistema de Informação sobre Nascidos Vivos (SINASC), com foco nos dados de parturientes residentes no Estado de São Paulo, nos anos de 2012 a 2024. Realizando associações com dados fornecidos pelo Departamento de Gestão Interfederativa e Participativa (DGIP) da Secretaria Executiva (SE) do Ministério da Saúde (MS), e disponibilizados pelo Departamento de Monitoramento, Avaliação e Disseminação de Informações Estratégicas em Saúde (DEMAS) da Secretaria de Informação e Saúde Digital (SEIDIGI) [@infoms], também foi possível separar os registros em suas respectivas Redes Regionais de Atenção à Saúde (RRAS). A partir disso, realizou-se uma limpeza nos dados para identificar os casos em que a idade gestacional era maior ou igual a 22 semanas ou, nos casos em que não havia informação sobre a idade gestacional, identificar os casos em que o peso do recém-nascido era maior que 500 gramas. Dessa maneira, obteve-se os dados gerais dos nascidos vivos do Estado de São Paulo nos anos de 2012

Para identificar os partos prematuros, aplicou-se um filtro de idade gestacional aos dados de nascidos vivos. Foram classificados como parto prematuro (PP) todos os nascimentos com idade gestacional entre 22 e 36 semanas. Na etapa seguinte, para distinguir entre partos prematuros espontâneos (PPes) e eletivos (PPel), foram utilizadas as variáveis STTRABPART, que indica a ocorrência de trabalho de parto induzido, e STCESPARTO, que informa se foi realizada cesárea antes do início do trabalho de parto.

Assim, caso não houvesse trabalho de parto induzido e não houvesse cesárea antes do início do trabalho de parto, os dados eram classificados como partos prematuros espontâneos. Os demais casos em que havia alguma informação sobre o trabalho de parto foram classificados como partos prematuros eletivos. A tabela a seguir apresenta detalhadamente a classificação dos tipos de parto.

```{r table2, echo=FALSE, message=FALSE, warnings=FALSE, results='asis'}
#| tab-label:
tab <- "
| Trabalho de parto induzido | Cersárea antes do trabalho de parto | Resultado do parto    |
|:----------------------------------------:|:--------------------------------------------:|:-------------------------:|
| Não                                      | Não                                          | Espontâneo                |
| Não                                      | Sim                                          | Eletivo                   |
| Sim                                      | Não                                          | Eletivo                   |
| Sim                                      | Sim                                          | Eletivo                   |
| Sem informação                           | Sem informação                               | Não tem como avaliar      |
| Sem informação                           | Não                                          | Não tem como avaliar      |
| Sem informação                           | Sim                                          | Eletivo                   |
| Não                                      | Sem informação                               | Não tem como avaliar      |
| Sim                                      | Sem informação                               | Eletivo                   |
: Classificação do tipo de parto
"
cat(tab)
```

As porcentagens utilizadas ao longo do relatório foram calculadas diretamente a partir dos valores absolutos obtidos nas filtragens anteriores. A porcentagem de partos prematuros em relação ao total de nascidos vivos foi obtida dividindo-se o número total de partos prematuros pelo total de nascidos vivos e multiplicando o resultado por 100. De maneira semelhante, esse processo foi aplicado para calcular as porcentagens de partos prematuros eletivos e partos prematuros espontâneos em relação ao total de nascidos vivos e ao total de partos prematuros, criando diferentes taxas para a análise. Empregando esse procedimento para todos esses casos, foi possível adicionar ao banco de dados informações relativas aos anos no Estado de São Paulo como um todo e também informações relativas aos anos e às RRAS separadamente. Esses cálculos geraram os valores exibidos nas séries temporais nos gráficos do respectivo relatório, que foram produzidos de modo a permitir a observação da evolução anual das taxas de todos os tipos de partos prematuros tanto para o estado quanto para cada RRAS.

Para a avaliação das séries temporais, buscando identificar se elas apresentavam tendência ao longo dos anos, aplicou-se o teste de Mann-Kendall. Esse teste foi empregado para analisar as séries de porcentagem de partos prematuros, partos prematuros eletivos e partos prematuros espontâneos.

Para interpretar os resultados dos testes estatísticos, entende-se que as conclusões determinadas como significativas correspondem a casos em que a tendência observada não é compatível com variações aleatórias, indicando que a série apresenta mudança consistente ao longo do tempo. Já para conclusões determinadas como não significativas, entende-se que não foram encontradas evidências estatísticas suficientes para afirmar que houve aumento ou redução consistente na variabilidade dos dados.

## Teste de Mann-Kendall

O teste de Mann-Kendall detecta a presença de uma tendência monotônica em uma série temporal. Trata-se de um método não paramétrico, ou seja, não faz suposições sobre a distribuição subjacente dos dados.

O teste avalia as seguintes hipóteses estatísticas [@Blain_2013]:

-   Hipótese nula ($H_0$): Não existe tendência monotônica na série temporal (os dados são independentes e identicamente distribuídos)

-   Hipótese alternativa ($H_1$): Existe uma tendência monotônica na série temporal (os dados não são independentes e apresentam uma direção de mudança sistemática)

Dentre os resultados fornecidos por este teste, destacam-se as seguintes medidas:

-   O Tau de Kendall, ou coeficiente de correlação por ordem de Kendall, que mede a monotonicidade da inclinação. O Tau de Kendall varia entre -1 e 1; é positivo quando a tendência aumenta e negativo quando a tendência diminui.

-   A inclinação de Sen, que estima a inclinação geral da série temporal. Esta inclinação corresponde à mediana de todas as inclinações calculadas entre cada par de pontos na série.

-   A significância, que representa o limiar para o qual a hipótese de que não há tendência é aceita. A tendência é estatisticamente significativa quando o valor-p é menor que 0.05.

Para a realização das análises no R, foram utilizadas as funções `mk.test()`, referente ao teste de Mann-Kendall, e `sens.slope()`, para estimativa da inclinação de Sen, ambas pertencentes ao pacote `trend` [@trend].

Os resultados são apresentados no relatório sob a forma de valores de P relacionados ao teste de Mann-Kendall, indicação de significância estatística, onde consideramos p \< 0.05 significativo e p \< 0.01 altamente significativo, e direção da tendência dada pela inclinação de Sen.

# Estado de São Paulo

## Nascidos vivos

```{r, warning=FALSE, message=FALSE}
# Pacotes
library(trend)
library(dplyr)
library(tidyr)
library(knitr)
library(readxl)
library(kableExtra)
library(highcharter)
library(gtools)
```

```{r}
# carregando arquivos
dados_ano <- read_excel("f2_tabelas/tabela_resumo_prematuridade_por_ano.xlsx")

dados_ano_rras <- read_excel("f2_tabelas/tabela_resumo_prematuridade_por_ano_e_rras.xlsx")

dados_obito <- read_excel("f2_tabelas/tabela_obitos_por_variavel_ano_e_rras.xlsx")

dados_idh <- read_excel("f2_tabelas/tabela_idh_médio_por_rras.xlsx")

dados_carac <- read_excel("f2_tabelas/tabela_prematuridade_por_ano_e_rras.xlsx")

dados_carac_obito <- read_excel("f2_tabelas/tabela_obitos_por_variavel_ano_e_rras.xlsx")

# limpezas
dados_ano_rras <- dados_ano_rras |> 
    mutate(RRAS = factor(RRAS, 
                       levels = mixedsort(unique(RRAS)),
                       ordered = TRUE))

dados_carac <- dados_carac |> 
  filter(!is.na(Categoria),
         Categoria != "NA",
         Categoria != "Ignorado",
         Categoria != "99")

dados_carac_obito <- dados_carac_obito |> 
  filter(!is.na(VALUE),
         VALUE!= "NA",
         VALUE != "Ignorado",
         VALUE != "99")

# dados perdidos
dados_ano$taxa_PPna_por_PP <- 100 - (dados_ano$taxa_PPel_por_PP + dados_ano$taxa_PPes_por_PP)
```

Séries temporais das porcentagens de partos prematuros, partos prematuros eletivos e espontâneos em relação ao total de nascidos vivos.

```{r}
#| label: graficos-tendencias-gerais1
#| fig-cap: "Séries temporais das porcentagens de partos prematuros, partos prematuros eletivos e espontâneos em relação ao total de nascidos vivos"

# Gráfico para Partos Prematuros 
highchart() |> 
  hc_add_series(dados_ano,
                type = "line",
                hcaes(x = ANO, y = round(taxa_PP, 3)),
                name = "PP") |> 
# Gráfico para Partos Prematuros Eletivos
  hc_add_series(dados_ano, 
                type = "line",
                hcaes(x = ANO, y = round(taxa_PPel_por_NV, 3)),
                name = "PPel") |>
# Gráfico para Partos Prematuros Espontâneos
  hc_add_series(dados_ano, 
                type = "line",
                hcaes(x = ANO, y = round(taxa_PPes_por_NV, 3)),
                name = "PPes") |>
  hc_xAxis(title = list(text = "Ano")) |>
  hc_yAxis(title = list(text = "Porcentagem (%)")) |>
  hc_title(text = "Porcentagem de partos prematuros, prematuros espontâneos e eletivos dentre todos os nascidos vivos") |>
  hc_tooltip(shared = FALSE, valueSuffix = "%") |>
  hc_exporting(enabled = TRUE)
```

```{r}
#| label: tabela-tendencias-gerais1
#| tbl-cap: "Resultados do teste de Mann-Kendall para tendências temporais da porcentagem de partos prematuros por nascidos vivos"

# Criar tabela com resultados para todas as variáveis
tabela_tendencias_rras2 <- dados_ano |>
  # 1. Transformamos as colunas de taxas em linhas (formato longo)
  pivot_longer(
    cols = c(taxa_PP, taxa_PPel_por_NV, taxa_PPes_por_NV),
    names_to = "Indicador",
    values_to = "Valor"
  ) |>
  # 2. Renomeamos os indicadores para ficar como você pediu (PP, PPel, PPes)
  mutate(Indicador = case_when(
    Indicador == "taxa_PP" ~ "PP",
    Indicador == "taxa_PPel_por_NV" ~ "PPel",
    Indicador == "taxa_PPes_por_NV" ~ "PPes"
  )) |>
  # 3. Agrupamos para calcular as estatísticas por indicador
  group_by(Indicador) |>
  summarise(
    `Valor p` = round(mk.test(Valor)$p.value, 5),
    
    `Conclusão do teste` = case_when(
      `Valor p` < 0.01 ~ "Altamente Significativa",
      `Valor p` < 0.05 ~ "Significativa",
      TRUE ~ "Não Significativa"
    ),
    
    `Direção` = ifelse(sens.slope(Valor)$estimates > 0, "Crescente", "Decrescente")
  )

tabela_tendencias_rras2 |>
  kable()
```

Ao analisar a série histórica completa (2012-2024), observou-se uma tendência de crescimento visual mais clara nas taxas de partos prematuros espontâneos, enquanto os demais gráficos, apesar de demonstrarem crescimento a partir de determinado ponto, apresentaram também uma queda visualmente relevante entre os anos de 2012 e 2015. Por conta disso, o teste de Mann-Kendall indicou que apenas a tendência de crescimento dos partos prematuros espontâneos foi estatisticamente significativa (p \< 0.05). Isso sugere que, embora haja flutuações nas outras taxas, o aumento da prematuridade espontânea é o único estatísticamente consistente na série completa.

Por ter-se observado que os demais gráficos apresentavam uma aparente consistência a partir do ano de 2015, foi realizado um recorte da série histórica para esses dados, com o intuito de testar as hipóteses de que, dentro desse recorte, os dados apresentavam um aumento consistente em suas variações.

## Recorte de 2015 à 2024 para nascidos vivos

```{r}
#| label: graficos-tendencias-recorte
#| fig-cap: "Séries temporais das porcentagens de partos prematuros, partos prematuros eletivos e espontâneos em relação ao total de nascidos vivos nos anos de 2015 à 2024"
dados_recorte <- dados_ano |> 
  filter(ANO >= 2015 & ANO <= 2024)

# Gráfico para Partos Prematuros (PP) - 2015 a 2024
highchart() |> 
  hc_add_series(dados_recorte, 
                type = "line", 
                hcaes(x = ANO, y = round(taxa_PP, 3)), 
                name = "PP") |> 
# Gráfico para Partos Prematuros Eletivos (PPel) - 2015 a 2024
  hc_add_series(dados_recorte, 
                type = "line", 
                hcaes(x = ANO, y = round(taxa_PPel_por_NV, 3)), 
                name = "PPel") |> 
# Gráfico para Partos Prematuros Espontâneos (PPes) - 2015 a 2024
  hc_add_series(dados_recorte, 
                type = "line", 
                hcaes(x = ANO, y = round(taxa_PPes_por_NV, 3)), 
                name = "PPes") |> 
  hc_xAxis(title = list(text = "Ano")) |>
  hc_yAxis(title = list(text = "Porcentagem (%)")) |>
  hc_title(text = "Distribuição dos partos prematuros, prematuros eletivos e prematuros espontâneos dentre os nascidos vivos") |>
  hc_tooltip(shared = FALSE, valueSuffix = "%") |>
  hc_exporting(enabled = TRUE)
```

```{r}
#| label: tabela-tendencias-recorte
#| tbl-cap: "Resultados do teste de Mann-Kendall para tendências temporais da porcentagem de partos prematuros por nascidos vivos nos anos de 2015 à 2024"
tabela_tendencias_2015_2024 <- dados_recorte |>
  # 1. Transforma as colunas largas em formato longo
  pivot_longer(
    cols = c(taxa_PP, taxa_PPel_por_NV, taxa_PPes_por_NV),
    names_to = "Indicador",
    values_to = "Valor"
  ) |>
  # 2. Renomeia os indicadores para nomes mais curtos
  mutate(Indicador = case_when(
    Indicador == "taxa_PP" ~ "PP",
    Indicador == "taxa_PPel_por_NV" ~ "PPel",
    Indicador == "taxa_PPes_por_NV" ~ "PPes"
  )) |>
  # 3. Agrupa por indicador para fazer os cálculos separadamente
  group_by(Indicador) |>
  # 4. Aplica os testes estatísticos
  summarise(
    `Valor p` = round(mk.test(Valor)$p.value, 5),
    
    `Conclusão do teste` = case_when(
      `Valor p` < 0.01 ~ "Altamente Significativa",
      `Valor p` < 0.05 ~ "Significativa",
      TRUE ~ "Não Significativa"
    ),
    
    `Direção` = ifelse(sens.slope(Valor)$estimates > 0, "Crescente", "Decrescente")
  )

# Exibir a tabela
tabela_tendencias_2015_2024 |>
  kable()
```

Ao restringir a análise ao período de 2015 a 2024, o cenário se altera de maneira expressiva. O teste de Mann-Kendall revelou uma tendência altamente significativa de crescimento tanto para a taxa geral de prematuridade quanto para a prematuridade eletiva. Em contrapartida, a prematuridade espontânea, diferentemente do que foi observado no teste para a série histórica completa, não apresentou tendência significativa neste recorte.

Esse resultado sugere que o aumento observado nas taxas de prematuridade geral e eletiva no período de 2015 a 2024 é estatisticamente robusto, demonstrando que o comportamento de crescimento nessas séries não é aleatório, apresentando um padrão de ascensão consistente e consolidado ao longo destes nove anos.

## Partos prematuros

Séries temporais das porcentagens de partos prematuros eletivos e espontâneos em relação aos partos prematuros.

```{r}
#| label: graficos-tendencias-gerais2

# fig-cap: "Séries temporais das porcentagens de partos prematuros eletivos e espontâneos em relação aos partos prematuros"

# Partos Prematuros Eletivos
highchart() |>
  hc_add_series(dados_ano, 
                type = "line",
                hcaes(x = ANO, y = round(taxa_PPel_por_PP, 3)),
                name = "PPel") |>
# Partos Prematuros Espontâneos
  hc_add_series(dados_ano, 
                type = "line",
                hcaes(x = ANO, y = round(taxa_PPes_por_PP, 3)),
                name = "PPes") |>
# Dados perdidos
  hc_add_series(dados_ano, 
                type = "line",
                hcaes(x = ANO, y = round(taxa_PPna_por_PP, 3)),
                name = "Impossível avaliar",
                color = "gray",      
                dashStyle = "ShortDash") |>
  
hc_xAxis(title = list(text = "Ano")) |>
  hc_yAxis(title = list(text = "Porcentagem (%)")) |>
  hc_title(text = "Distribuição dos tipos de partos prematuros: eletivos, espontâneos") |>
  hc_tooltip(shared = FALSE, valueSuffix = "%") |>
  hc_exporting(enabled = TRUE)
```

```{r}
#| label: tabela-tendencias-gerais2
#| tbl-cap: "Resultados do teste de Mann-Kendall para tendências temporais da porcentagem de partos prematuros eletivos e espontâneos por partos prematuros"

# Criar tabela com resultados para ambas as variáveis
tabela_tendencias_rras2 <- dados_ano |>
  # 1. Transformar as colunas de taxas em linhas (empilhar os dados)
  pivot_longer(
    cols = c(taxa_PPel_por_PP, taxa_PPes_por_PP, taxa_PPna_por_PP),
    names_to = "Indicador",
    values_to = "Valor"
  ) |>
  # 2. Renomear os indicadores para facilitar a leitura (PPel, PPes, PPna)
  mutate(Indicador = case_when(
    Indicador == "taxa_PPel_por_PP" ~ "PPel",
    Indicador == "taxa_PPes_por_PP" ~ "PPes",
    Indicador == "taxa_PPna_por_PP" ~ "PPna"
  )) |>
  # 3. Agrupar por indicador para realizar o teste Mann-Kendall separadamente
  group_by(Indicador) |>
  summarise(
    `Valor p` = round(mk.test(Valor)$p.value, 5),
    
    `Conclusão do teste` = case_when(
      `Valor p` < 0.01 ~ "Altamente Significativa",
      `Valor p` < 0.05 ~ "Significativa",
      TRUE ~ "Não Significativa"
    ),
    
    `Direção` = ifelse(sens.slope(Valor)$estimates > 0, "Crescente", "Decrescente")
  )

tabela_tendencias_rras2 |>
  kable()
```

A análise não evidenciou tendências estatisticamente significativas na porcentagem de partos prematuros eletivos ou espontâneos em relação aos partos prematuros.

## Recorte de 2015 à 2024 para partos prematuros

```{r}
#| label: graficos-tendencias-recorte2

# fig-cap: "Séries temporais das porcentagens de partos prematuros eletivos e espontâneos em relação aos partos prematuros nos anos de 2015 à 2024"

# Partos Prematuros Eletivos
highchart() |>
  hc_add_series(dados_recorte, 
                type = "line",
                hcaes(x = ANO, y = round(taxa_PPel_por_PP, 3)),
                name = "PPel") |>
# Partos Prematuros Espontâneos
  hc_add_series(dados_recorte, 
                type = "line",
                hcaes(x = ANO, y = round(taxa_PPes_por_PP, 3)),
                name = "PPes") |>
# Dados perdidos
  hc_add_series(dados_recorte, 
                type = "line",
                hcaes(x = ANO, y = round(taxa_PPna_por_PP, 3)),
                name = "Impossível avaliar",
                color = "gray",      
                dashStyle = "ShortDash") |>
  
hc_xAxis(title = list(text = "Ano")) |>
  hc_yAxis(title = list(text = "Porcentagem (%)")) |>
  hc_title(text = "Distribuição dos tipos de partos prematuros: eletivos, espontâneos") |>
  hc_tooltip(shared = FALSE, valueSuffix = "%") |>
  hc_exporting(enabled = TRUE)
```

```{r}
#| label: tabela-tendencias-recorte2
#| tbl-cap: "Resultados do teste de Mann-Kendall para tendências temporais da porcentagem de partos prematuros eletivos e espontâneos por partos prematuros nos anos de 2015 à 2024"

tabela_tendencias_rras_2015_2024 <- dados_recorte |>
  pivot_longer(
    cols = c(taxa_PPel_por_PP, taxa_PPes_por_PP, taxa_PPna_por_PP),
    names_to = "Indicador",
    values_to = "Valor"
  ) |>
  mutate(Indicador = case_when(
    Indicador == "taxa_PPel_por_PP" ~ "PPel",
    Indicador == "taxa_PPes_por_PP" ~ "PPes",
    Indicador == "taxa_PPna_por_PP" ~ "PPna"
  )) |>
  group_by(Indicador) |>
  summarise(
    `Valor p` = round(mk.test(Valor)$p.value, 5),
    
    `Conclusão do teste` = case_when(
      `Valor p` < 0.01 ~ "Altamente Significativa",
      `Valor p` < 0.05 ~ "Significativa",
      TRUE ~ "Não Significativa"
    ),
    
    `Direção` = ifelse(sens.slope(Valor)$estimates > 0, "Crescente", "Decrescente")
  )

tabela_tendencias_rras_2015_2024 |>
  kable()
```

Novamente, a análise não evidenciou tendências estatisticamente significativas na porcentagem de partos prematuros eletivos ou espontâneos em relação aos partos prematuros. Porém, nesse recorte de tempo, é possível observar que as aparentes direções das tendências dos partos prematuros eletivos e prematuros espontâneos estão inversas uma em relação à outra.

# RRAS do Estado de São Paulo

Os gráficos de todas as RRAS serão apresentados nessa seção, porém, para melhor interpretação dos dados, foram destacados e interpretados apenas os dados das RRAS que apresentaram tendências de mudanças estatisticamente significativas nos testes de Mann-Kendall. As regiões que apresentaram estabilidade ou oscilações sem direção definida foram omitidas das análises para priorizar os locais onde o perfil da prematuridade está efetivamente se alterando.

```{r}
#| label: graficos-tendencias-rras1

# Nascidos vivos
# 
# Séries temporais das porcentagens de partos prematuros, partos prematuros eletivos e espontâneos em relação ao total de nascidos vivos por RRAS.

# Gráfico para Partos Prematuros 
highchart() |> 
  hc_add_series(dados_ano_rras,
  type = "line",
  hcaes(x = ANO, y = round(taxa_PP, 2), group = RRAS)
) |> 
  hc_xAxis(title = list(text = "Ano")) |> 
  hc_yAxis(title = list(text = "Porcentagem (%)")) |> 
  hc_title(text = "Porcentagem de partos prematuros dentre todos os nascidos vivos") |> 
  hc_tooltip(shared = FALSE) |> 
  hc_exporting(enabled = TRUE)

# Gráfico para Partos Prematuros Eletivos
highchart() |>
  hc_add_series(dados_ano_rras, 
                type = "line",
                hcaes(x = ANO, y = round(taxa_PPel_por_NV, 3), group = RRAS)) |>
  hc_xAxis(title = list(text = "Ano")) |>
  hc_yAxis(title = list(text = "Porcentagem (%)")) |>
  hc_title(text = "Porcentagem de partos prematuros eletivos dentre todos os nascidos vivos") |>
  hc_tooltip(shared = FALSE) |>
  hc_exporting(enabled = TRUE)

# Gráfico para Partos Prematuros Espontâneos
highchart() |>
  hc_add_series(dados_ano_rras, 
                type = "line",
                hcaes(x = ANO, y = round(taxa_PPes_por_NV, 3), group = RRAS)) |>
  hc_xAxis(title = list(text = "Ano")) |>
  hc_yAxis(title = list(text = "Porcentagem (%)")) |>
  hc_title(text = "Porcentagem de partos prematuros espontâneos dentre todos os nascidos vivos") |>
  hc_tooltip(shared = FALSE) |>
  hc_exporting(enabled = TRUE)
```

```{r, include = FALSE}
#| label: tabela-tendencias-rras1
#| tbl-cap: "Resultados do teste de Mann-Kendall para tendências temporais dos partos prematuros em relação aos nascidos vivos por RRAS"

# Criar tabela com resultados para ambas as variáveis
tabela_tendencias_rras1 <- dados_ano_rras |> 
  group_by(RRAS) |> 
  summarise(
    
    # Teste para Partos Prematuros 
    `Valor p - PP` = round(mk.test(taxa_PP)$p.value, 5),
    `Conclusão do teste - PP` = case_when(
      `Valor p - PP` < 0.01 ~ "Altamente Significativa",
      `Valor p - PP` < 0.05 ~ "Significativa",
      TRUE ~ "Não Significativa"
    ),
    `Direção - PP` = ifelse(sens.slope(taxa_PP)$estimates > 0, "Crescente", "Decrescente"),
    
        # Teste para Partos Prematuros Eletivos
    `Valor p - PPel` = round(mk.test(taxa_PPel_por_NV)$p.value, 5),
    `Conclusão do teste - PPel` = case_when(
      `Valor p - PPel` < 0.01 ~ "Altamente Significativa",
      `Valor p - PPel` < 0.05 ~ "Significativa",
      TRUE ~ "Não Significativa"
    ),
    `Direção - PPel` = ifelse(sens.slope(taxa_PPel_por_NV)$estimates > 0, "Crescente", "Decrescente"),
    
    # Teste para Partos Prematuros espontâneos
    `Valor p - PPes` = round(mk.test(taxa_PPes_por_NV)$p.value, 5),
    `Conclusão do teste - PPes` = case_when(
      `Valor p - PPes` < 0.01 ~ "Altamente Significativa",
      `Valor p - PPes` < 0.05 ~ "Significativa",
      TRUE ~ "Não Significativa"
    ),
    `Direção - PPes` = ifelse(sens.slope(taxa_PPes_por_NV)$estimates > 0, "Crescente", "Decrescente"),
    
       .groups = 'drop'
  )

tabela_tendencias_rras1 |>
  kable()
```

```{r}
#| label: graficos-tendencias-rras2

# Partos prematuros
# 
# Séries temporais das porcentagens de partos prematuros eletivos e espontâneos em relação aos partos prematuros por RRAS.

# Gráfico para Partos Prematuros Eletivos
highchart() |>
  hc_add_series(dados_ano_rras, 
                type = "line",
                hcaes(x = ANO, y = round(taxa_PPel_por_PP, 3), group = RRAS)) |>
  hc_xAxis(title = list(text = "Ano")) |>
  hc_yAxis(title = list(text = "Porcentagem (%)")) |>
  hc_title(text = "Porcentagem de partos prematuros eletivos dentre todos os partos prematuros") |>
  hc_tooltip(shared = FALSE) |>
  hc_exporting(enabled = TRUE)

# Gráfico para Partos Prematuros Espontâneos
highchart() |>
  hc_add_series(dados_ano_rras, 
                type = "line",
                hcaes(x = ANO, y = round(taxa_PPes_por_PP, 3), group = RRAS)) |>
  hc_xAxis(title = list(text = "Ano")) |>
  hc_yAxis(title = list(text = "Porcentagem (%)")) |>
  hc_title(text = "Porcentagem de partos prematuros espontâneos dentre todos os partos prematuros") |>
  hc_tooltip(shared = FALSE) |>
  hc_exporting(enabled = TRUE)
```

```{r, include = FALSE}
#| label: tabela-tendencias-rras2
#| tbl-cap: "Resultados do teste de Mann-Kendall para tendências temporais da porcentagem de partos prematuros eletivos e espontâneos em relação aos partos prematuros por RRAS"

# Criar tabela com resultados para ambas as variáveis
tabela_tendencias_rras2 <- dados_ano_rras |> 
  group_by(RRAS) |> 
  summarise(
    
        # Teste para Partos Prematuros Eletivos
    `Valor p - PPel` = round(mk.test(taxa_PPel_por_PP)$p.value, 5),
    `Conclusão do teste - PPel` = case_when(
      `Valor p - PPel` < 0.01 ~ "Altamente Significativa",
      `Valor p - PPel` < 0.05 ~ "Significativa",
      TRUE ~ "Não Significativa"
    ),
    `Direção - PPel` = ifelse(sens.slope(taxa_PPel_por_PP)$estimates > 0, "Crescente", "Decrescente"),
    
    # Teste para Partos Prematuros espontâneos
    `Valor p - PPes` = round(mk.test(taxa_PPes_por_PP)$p.value, 5),
    `Conclusão do teste - PPes` = case_when(
      `Valor p - PPes` < 0.01 ~ "Altamente Significativa",
      `Valor p - PPes` < 0.05 ~ "Significativa",
      TRUE ~ "Não Significativa"
    ),
    `Direção - PPes` = ifelse(sens.slope(taxa_PPes_por_PP)$estimates > 0, "Crescente", "Decrescente"),
    
       .groups = 'drop'
  )

tabela_tendencias_rras2 |>
  kable()
```

## Nascidos vivos

Séries temporais das porcentagens de partos prematuros, partos prematuros eletivos e espontâneos em relação ao total de nascidos vivos por RRAS que apresentaram tendência significativa segundo o teste de Mann--Kendall.

```{r}
# Taxas por nascidos vivos
sig_pp <- dados_ano_rras |> 
  select(ANO, RRAS, taxa_PP, taxa_PPel_por_NV, taxa_PPes_por_NV) |> 
  group_by(RRAS) |> 
  mutate(
    test_pp = mk.test(taxa_PP)$p.value,
    test_ppel = mk.test(taxa_PPel_por_NV)$p.value,
    test_ppes = mk.test(taxa_PPes_por_NV)$p.value
  ) |> 
  filter(test_pp < 0.05)

RRAS_sig_pp <- as.character(unique(sig_pp$RRAS))

sig_ppel_nv <- dados_ano_rras |>
  select(ANO, RRAS, taxa_PP, taxa_PPel_por_NV, taxa_PPes_por_NV) |>
  group_by(RRAS) |>
  mutate(
    test_pp = mk.test(taxa_PP)$p.value,
    test_ppel = mk.test(taxa_PPel_por_NV)$p.value,
    test_ppes = mk.test(taxa_PPes_por_NV)$p.value
  ) |>
  filter(test_ppel < 0.05)
  
RRAS_sig_ppel_nv <- as.character(unique(sig_ppel_nv$RRAS))

sig_ppes_nv <- dados_ano_rras |>
  select(ANO, RRAS, taxa_PP, taxa_PPel_por_NV, taxa_PPes_por_NV) |>
  group_by(RRAS) |>
  mutate(
    test_pp = mk.test(taxa_PP)$p.value,
    test_ppel = mk.test(taxa_PPel_por_NV)$p.value,
    test_ppes = mk.test(taxa_PPes_por_NV)$p.value
  ) |>
  filter(test_ppes < 0.05)
  
RRAS_sig_ppes_nv <- as.character(unique(sig_ppes_nv$RRAS))
```

```{r}
# Taxas por partos prematuros
sig_ppel_pp <- dados_ano_rras |>
  select(ANO, RRAS, taxa_PPel_por_PP, taxa_PPes_por_PP) |>
  group_by(RRAS) |>
  mutate(
    test_ppel = mk.test(taxa_PPel_por_PP)$p.value,
    test_ppes = mk.test(taxa_PPes_por_PP)$p.value
  ) |>
  filter(test_ppel < 0.05)
  
RRAS_sig_ppel_pp <- as.character(unique(sig_ppel_pp$RRAS))

sig_ppes_pp <- dados_ano_rras |>
  select(ANO, RRAS, taxa_PPel_por_PP, taxa_PPes_por_PP) |>
  group_by(RRAS) |>
  mutate(
    test_ppel = mk.test(taxa_PPel_por_PP)$p.value,
    test_ppes = mk.test(taxa_PPes_por_PP)$p.value
  ) |>
  filter(test_ppes < 0.05)
  
RRAS_sig_ppes_pp <- as.character(unique(sig_ppes_pp$RRAS))
```

```{r}
#| label: graficos-tendencias-rras-sig-pp-nv
#| fig-cap: "Séries temporais das porcentagens de partos prematuros eletivos em relação ao total de nascidos vivos por RRAS"
  
# Gráfico para Partos Prematuros 
dados_sig <- dados_ano_rras |> 
  filter(RRAS %in% RRAS_sig_pp)

highchart() |>
  hc_add_series(dados_sig, 
                type = "line",
                hcaes(x = ANO, y = round(taxa_PP, 3), group = RRAS)) |>
  hc_xAxis(title = list(text = "Ano")) |>
  hc_yAxis(title = list(text = "Porcentagem (%)")) |>
  hc_title(text = "Porcentagem de partos prematuros dentre todos os nascidos vivos") |>
  hc_tooltip(shared = FALSE) |>
  hc_exporting(enabled = TRUE)
```

```{r}
#| label: tabela-tendencias-rras-sig-pp-nv
#| tbl-cap: "Resultados do teste de Mann-Kendall para tendências temporais dos partos prematuros em relação aos nascidos vivos por RRAS"

# Criar tabela com resultados para ambas as variáveis
# Teste para Partos Prematuros Eletivos
dados_sig <- dados_ano_rras |> 
  filter(RRAS %in% RRAS_sig_pp)

tabela_tendencias_rras1 <- dados_sig |> 
  group_by(RRAS) |> 
  summarise(
    
    `Valor p - PP` = round(mk.test(taxa_PP)$p.value, 5),
    `Conclusão do teste - PP` = case_when(
      `Valor p - PP` < 0.01 ~ "Altamente Significativa",
      `Valor p - PP` < 0.05 ~ "Significativa",
      TRUE ~ "Não Significativa"
    ),
    `Direção - PP` = ifelse(sens.slope(taxa_PP)$estimates > 0, "Crescente", "Decrescente"),       
    
    .groups = 'drop'
  )

tabela_tendencias_rras1 |>
  kable()
```

Na análise das taxas dos partos prematuros gerais em relação aos nascidos vivos, cinco regiões (RRAS 5, 9, 10, 16 e 17) exibiram comportamentos significativos pelo teste de Mann-Kendall, onde todas apresentaram taxas de crescimento. Destacaram-se as RRAS 17, que demonstrou a tendência de alta mais robusta e consistente do período (p \< 0.01), indicando um agravamento contínuo do indicador, e as RRAS 5 e 9, que encerraram a série histórica com as maiores taxa de prematuridade (13,70% e 13,68%, respectivamente) entre as RRAS com estatísticas significativas.

```{r}
#| label: graficos-tendencias-rras-sig-ppel-nv

# fig-cap: "Séries temporais das porcentagens de partos prematuros eletivos em relação ao total de nascidos vivos por RRAS"
  
# Gráfico para Partos Prematuros Eletivos
dados_sig <- dados_ano_rras |> 
  filter(RRAS %in% RRAS_sig_ppel_nv)

highchart() |>
  hc_add_series(dados_sig, 
                type = "line",
                hcaes(x = ANO, y = round(taxa_PPel_por_NV, 3), group = RRAS)) |>
  hc_xAxis(title = list(text = "Ano")) |>
  hc_yAxis(title = list(text = "Porcentagem (%)")) |>
  hc_title(text = "Porcentagem de partos prematuros eletivos dentre todos os nascidos vivos") |>
  hc_tooltip(shared = FALSE) |>
  hc_exporting(enabled = TRUE)
```

```{r}
#| label: tabela-tendencias-rras-sig-ppel-nv
#| tbl-cap: "Resultados do teste de Mann-Kendall para tendências temporais dos partos prematuros eletivos em relação aos nascidos vivos por RRAS"

# Criar tabela com resultados para ambas as variáveis
# Teste para Partos Prematuros Eletivos
dados_sig <- dados_ano_rras |> 
  filter(RRAS %in% RRAS_sig_ppel_nv)

tabela_tendencias_rras1 <- dados_sig |> 
  group_by(RRAS) |> 
  summarise(
    
    `Valor p - PPel` = round(mk.test(taxa_PPel_por_NV)$p.value, 5),
    `Conclusão do teste - PPel` = case_when(
      `Valor p - PPel` < 0.01 ~ "Altamente Significativa",
      `Valor p - PPel` < 0.05 ~ "Significativa",
      TRUE ~ "Não Significativa"
    ),
    `Direção - PPel` = ifelse(sens.slope(taxa_PPel_por_NV)$estimates > 0, "Crescente", "Decrescente"),       
    
    .groups = 'drop'
  )

tabela_tendencias_rras1 |>
  kable()
```

A análise das taxas de partos prematuros eletivos em relação aos nascidos vivos demonstrou que a tendência geral entre as RRAS que demonstraram variação estatisticamente significativa foi de crescimento. As RRAS 5, 9, 10, 11, 13, 16, e 17 exibiram curvas ascendentes, indicando um aumento consistente na proporção de partos antecipados por intervenção médica nessas localidades. Destaca-se as RRAS 9 e 16, que apresentaram as tendências de alta mais acentuadas e significativas de todo o conjunto (p \< 0.001), seguidas pela RRAS 17, que também demonstrou crescimento altamente significativo (p \< 0.01).

```{r}
#| label: graficos-tendencias-rras-sig-ppes-nv
#| fig-cap: "Séries temporais das porcentagens de partos prematuros espontâneos em relação ao total de nascidos vivos por RRAS"

# Gráfico para Partos Prematuros Espontâneos
dados_sig <- dados_ano_rras |> 
  filter(RRAS %in% RRAS_sig_ppes_nv)

highchart() |>
  hc_add_series(dados_sig, 
                type = "line",
                hcaes(x = ANO, y = round(taxa_PPes_por_NV, 3), group = RRAS)) |>
  hc_xAxis(title = list(text = "Ano")) |>
  hc_yAxis(title = list(text = "Porcentagem (%)")) |>
  hc_title(text = "Porcentagem de partos prematuros espontâneos dentre todos os nascidos vivos") |>
  hc_tooltip(shared = FALSE) |>
  hc_exporting(enabled = TRUE)
```

```{r}
#| label: tabela-tendencias-rras-sig-ppes-nv
#| tbl-cap: "Resultados do teste de Mann-Kendall para tendências temporais dos partos prematuros espontâneos em relação aos nascidos vivos por RRAS"

 # Teste para Partos Prematuros espontâneos
dados_sig <- dados_ano_rras |> 
  filter(RRAS %in% RRAS_sig_ppes_nv)

    tabela_tendencias_rras1 <- dados_sig |> 
  group_by(RRAS) |> 
  summarise(
    
    `Valor p - PPes` = round(mk.test(taxa_PPes_por_NV)$p.value, 5),
    `Conclusão do teste - PPes` = case_when(
      `Valor p - PPes` < 0.01 ~ "Altamente Significativa",
      `Valor p - PPes` < 0.05 ~ "Significativa",
      TRUE ~ "Não Significativa"
    ),
    `Direção - PPes` = ifelse(sens.slope(taxa_PPes_por_NV)$estimates > 0, "Crescente", "Decrescente"),
    
           .groups = 'drop'
  )

tabela_tendencias_rras1 |>
  kable()
```

A análise das taxas de partos prematuros espontâneos em relação aos nascidos vivos revelou um cenário predominante de crescimento entre as RRAS que apresentaram variação estatisticamente significativa.

Destaca-se a RRAS 17, que apresentou uma tendência de crescimento altamente significativa (p \< 0.001), sendo a mais acentuada neste indicador. A RRAS 16 foi a única região a registrar uma tendência altamente significativa de queda (p \< 0.05), divergindo claramente do padrão de crescimento observado nas outras localidades. As demais RRAS (1, 8, 10 e 15) mostraram um crescimento significativo, consolidando a tendência geral de aumento dos partos prematuros espontâneos no estado.

## Recorte de 2015 à 2024 para nascidos vivos

Séries temporais das porcentagens de partos prematuros, partos prematuros eletivos e espontâneos em relação ao total de nascidos vivos por RRAS que apresentaram, no recorte de 2015 à 2024, tendência significativa segundo o teste de Mann--Kendall.

```{r}
# Taxas por nascidos vivos
dados_recorte_rras <- dados_ano_rras |> 
  filter(ANO >= 2015 & ANO <= 2024)

sig_pp_recorte <- dados_recorte_rras |> 
  select(ANO, RRAS, taxa_PP, taxa_PPel_por_NV, taxa_PPes_por_NV) |> 
  group_by(RRAS) |> 
  mutate(
    test_pp = mk.test(taxa_PP)$p.value,
    test_ppel = mk.test(taxa_PPel_por_NV)$p.value,
    test_ppes = mk.test(taxa_PPes_por_NV)$p.value
  ) |> 
  filter(test_pp < 0.05)

RRAS_sig_pp_recorte <- as.character(unique(sig_pp_recorte$RRAS))

sig_ppel_nv_recorte <- dados_recorte_rras |>
  select(ANO, RRAS, taxa_PP, taxa_PPel_por_NV, taxa_PPes_por_NV) |>
  group_by(RRAS) |>
  mutate(
    test_pp = mk.test(taxa_PP)$p.value,
    test_ppel = mk.test(taxa_PPel_por_NV)$p.value,
    test_ppes = mk.test(taxa_PPes_por_NV)$p.value
  ) |>
  filter(test_ppel < 0.05)
  
RRAS_sig_ppel_nv_recorte <- as.character(unique(sig_ppel_nv_recorte$RRAS))

sig_ppes_nv_recorte <- dados_recorte_rras |>
  select(ANO, RRAS, taxa_PP, taxa_PPel_por_NV, taxa_PPes_por_NV) |>
  group_by(RRAS) |>
  mutate(
    test_pp = mk.test(taxa_PP)$p.value,
    test_ppel = mk.test(taxa_PPel_por_NV)$p.value,
    test_ppes = mk.test(taxa_PPes_por_NV)$p.value
  ) |>
  filter(test_ppes < 0.05)
  
RRAS_sig_ppes_nv_recorte <- as.character(unique(sig_ppes_nv_recorte$RRAS))
```

```{r}
#| label: graficos-tendencias-rras-sig-pp-nv-2015-2024
#| fig-cap: "Séries temporais das porcentagens de partos prematuros eletivos em relação ao total de nascidos vivos por RRAS 2015-2024"
  
# Gráfico para Partos Prematuros 
dados_sig_recorte <- dados_recorte_rras |> 
  filter(RRAS %in% RRAS_sig_pp_recorte)

highchart() |>
  hc_add_series(dados_sig_recorte, 
                type = "line",
                hcaes(x = ANO, y = round(taxa_PP, 3), group = RRAS)) |>
  hc_xAxis(title = list(text = "Ano")) |>
  hc_yAxis(title = list(text = "Porcentagem (%)")) |>
  hc_title(text = "Porcentagem de partos prematuros dentre todos os nascidos vivos") |>
  hc_tooltip(shared = FALSE) |>
  hc_exporting(enabled = TRUE)
```

```{r}
#| label: tabela-tendencias-rras-sig-pp-nv-2015-2024
#| tbl-cap: "Resultados do teste de Mann-Kendall para tendências temporais dos partos prematuros em relação aos nascidos vivos por RRAS 2015-2024"

# Criar tabela com resultados para ambas as variáveis
# Teste para Partos Prematuros Eletivos
dados_sig_recorte <- dados_recorte_rras |> 
  filter(RRAS %in% RRAS_sig_pp_recorte)

tabela_tendencias_rras1_recorte <- dados_sig_recorte |> 
  group_by(RRAS) |> 
  summarise(
    
    `Valor p - PP` = round(mk.test(taxa_PP)$p.value, 5),
    `Conclusão do teste - PP` = case_when(
      `Valor p - PP` < 0.01 ~ "Altamente Significativa",
      `Valor p - PP` < 0.05 ~ "Significativa",
      TRUE ~ "Não Significativa"
    ),
    `Direção - PP` = ifelse(sens.slope(taxa_PP)$estimates > 0, "Crescente", "Decrescente"),       
    
    .groups = 'drop'
  )

tabela_tendencias_rras1_recorte |>
  kable()
```

Ao realizar a análise no recorte de 2015 à 2024, percebe-se um aparente agravante nas condições de prematuridade de São Paulo, onde, comparando com os resultados analisados no período completo (de 2012 a 2024), houve uma diferença na quantidade de regiões de saúde com tendências de prematuridade crescente significativas, aumentando de cinco para quatorze regiões.

Entre as regiões de saúde, a RRAS 17 continua apresentando o caso de agravamento de partos prematuros mais significativo, validando a tendência de alta mais robusta vista anteriormente. Além disso, das quatorze RRAS, nove delas apresentaram tendências altamente significativas, reforçando ainda mais a ideia de um agravante nas condições de prematuridade de São Paulo.

```{r}
#| label: graficos-tendencias-rras-sig-ppel-nv-2015-2024

# fig-cap: "Séries temporais das porcentagens de partos prematuros eletivos em relação ao total de nascidos vivos por RRAS 2015-2024"
  
# Gráfico para Partos Prematuros Eletivos
dados_sig_recorte <- dados_recorte_rras |> 
  filter(RRAS %in% RRAS_sig_ppel_nv_recorte)

highchart() |>
  hc_add_series(dados_sig_recorte, 
                type = "line",
                hcaes(x = ANO, y = round(taxa_PPel_por_NV, 3), group = RRAS)) |>
  hc_xAxis(title = list(text = "Ano")) |>
  hc_yAxis(title = list(text = "Porcentagem (%)")) |>
  hc_title(text = "Porcentagem de partos prematuros eletivos dentre todos os nascidos vivos") |>
  hc_tooltip(shared = FALSE) |>
  hc_exporting(enabled = TRUE)
```

```{r}
#| label: tabela-tendencias-rras-sig-ppel-nv-2015-2024
#| tbl-cap: "Resultados do teste de Mann-Kendall para tendências temporais dos partos prematuros eletivos em relação aos nascidos vivos por RRAS 2015-2024"

# Criar tabela com resultados para ambas as variáveis
# Teste para Partos Prematuros Eletivos
dados_sig_recorte <- dados_recorte_rras |> 
  filter(RRAS %in% RRAS_sig_ppel_nv_recorte)

tabela_tendencias_rras1_recorte <- dados_sig_recorte |> 
  group_by(RRAS) |> 
  summarise(
    
    `Valor p - PPel` = round(mk.test(taxa_PPel_por_NV)$p.value, 5),
    `Conclusão do teste - PPel` = case_when(
      `Valor p - PPel` < 0.01 ~ "Altamente Significativa",
      `Valor p - PPel` < 0.05 ~ "Significativa",
      TRUE ~ "Não Significativa"
    ),
    `Direção - PPel` = ifelse(sens.slope(taxa_PPel_por_NV)$estimates > 0, "Crescente", "Decrescente"),       
    
    .groups = 'drop'
  )

tabela_tendencias_rras1_recorte |>
  kable()
```

Os dados do período de 2015 a 2024 validam a tendência geral de crescimento dos partos prematuros eletivos, corroborando o destaque dado à RRAS 16, agora acompanhado das RRAS 4 e 5 entre as com p-valores mais significativos (0.00068, 0.00068 e 0.00017, respectivamente). Visualmente, percebe-se que a RRAS 5 por uma curva acentuada, especialmente entre 2021 e 2022. A RRAS 09 também mantém sua tendência dentro desse período ao comparar os resultados obtidos anteriormente.

Contudo, há divergências importantes na identificação das regiões críticas. No período completo, a RRAS 5 foi omitida, enquanto aqui ela é apresentada com o mesmo nível de significância da RRAS 16 (p=0.00058) e uma curva consistentemente elevada. Além disso, as RRAS 10, 11 e 19 são vistas com tendências significativas previamente, porém não aparecem nos resultados significativos deste recorte temporal, enquanto aqui são incluídas as RRAS 4, 13 e 15.

```{r}
#| label: graficos-tendencias-rras-sig-ppes-nv-2015-2024
#| fig-cap: "Séries temporais das porcentagens de partos prematuros espontâneos em relação ao total de nascidos vivos por RRAS 2015-2024"

# Gráfico para Partos Prematuros Espontâneos
dados_sig_recorte <- dados_recorte_rras |> 
  filter(RRAS %in% RRAS_sig_ppes_nv_recorte)

highchart() |>
  hc_add_series(dados_sig_recorte, 
                type = "line",
                hcaes(x = ANO, y = round(taxa_PPes_por_NV, 3), group = RRAS)) |>
  hc_xAxis(title = list(text = "Ano")) |>
  hc_yAxis(title = list(text = "Porcentagem (%)")) |>
  hc_title(text = "Porcentagem de partos prematuros espontâneos dentre todos os nascidos vivos") |>
  hc_tooltip(shared = FALSE) |>
  hc_exporting(enabled = TRUE)
```

```{r}
#| label: tabela-tendencias-rras-sig-ppes-nv-2015-2024
#| tbl-cap: "Resultados do teste de Mann-Kendall para tendências temporais dos partos prematuros espontâneos em relação aos nascidos vivos por RRAS 2015-2024"

 # Teste para Partos Prematuros espontâneos
dados_sig_recorte <- dados_recorte_rras |> 
  filter(RRAS %in% RRAS_sig_ppes_nv_recorte)

    tabela_tendencias_rras1_recorte <- dados_sig_recorte |> 
  group_by(RRAS) |> 
  summarise(
    
    `Valor p - PPes` = round(mk.test(taxa_PPes_por_NV)$p.value, 5),
    `Conclusão do teste - PPes` = case_when(
      `Valor p - PPes` < 0.01 ~ "Altamente Significativa",
      `Valor p - PPes` < 0.05 ~ "Significativa",
      TRUE ~ "Não Significativa"
    ),
    `Direção - PPes` = ifelse(sens.slope(taxa_PPes_por_NV)$estimates > 0, "Crescente", "Decrescente"),
    
           .groups = 'drop'
  )

tabela_tendencias_rras1_recorte |>
  kable()
```

A análise comparativa revela mais diferenças entre os resultados do período completo e do recorte de 2015 a 2024. Embora a tendência de crescimento da RRAS 17 seja confirmada, o valor-p observado no recorte (0.01649) diverge do visto anteriormente (0.00127), classificando-a como "Significativa" e não "Altamente Significativa", perdendo parte de sua significância. Adicionalmente, na análise prévia foi observada a tendência de crescimento nas RRAS 01, 08, 10 e 15, que não figuram nos resultados apresentados no período de 2015 a 2024, enquanto a RRAS 18, que não apareceu antes, agora indica tendência de alta significativa, apesar de próxima do limite (p = 0.05).

Outra divergência se encontra na identificação da região com redução de casos. Foi analisado que a RRAS 16 era a única com tendência de queda para os casos de prematuridade espontânea entre os nascidos vivos, porém, os dados mostram exclusivamente a RRAS 03 com direção "Decrescente" e estatisticamente significativa (p = 0.02857), o que contradiz o que foi observado para o período completo.

## Partos prematuros

Séries temporais das porcentagens de partos prematuros eletivos e espontâneos em relação aos partos prematuros por RRAS que apresentaram tendência significativa segundo o teste de Mann--Kendall.

```{r}
#| label: graficos-tendencias-rras-sig-ppel-pp
# fig-cap: "Séries temporais das porcentagens de partos prematuros eletivos em relação aos partos prematuros por RRAS"

# Gráfico para Partos Prematuros Eletivos
dados_sig <- dados_ano_rras |> 
  filter(RRAS %in% RRAS_sig_ppel_pp)

highchart() |>
  hc_add_series(dados_sig, 
                type = "line",
                hcaes(x = ANO, y = round(taxa_PPel_por_PP, 3), group = RRAS)) |>
  hc_xAxis(title = list(text = "Ano")) |>
  hc_yAxis(title = list(text = "Porcentagem (%)")) |>
  hc_title(text = "Porcentagem de partos prematuros eletivos dentre todos os partos prematuros") |>
  hc_tooltip(shared = FALSE) |>
  hc_exporting(enabled = TRUE)
```

```{r}
#| label: tabela-tendencias-rras-sig-ppel-pp
#| tbl-cap: "Resultados do teste de Mann-Kendall para tendências temporais da porcentagem de partos prematuros eletivos em relação aos partos prematuros por RRAS"
# Teste para Partos Prematuros Eletivos
dados_sig <- dados_ano_rras |> 
  filter(RRAS %in% RRAS_sig_ppel_pp)

tabela_tendencias_rras2 <- dados_sig |> 
  group_by(RRAS) |> 
  summarise(
    
    `Valor p - PPel` = round(mk.test(taxa_PPel_por_PP)$p.value, 5),
    `Conclusão do teste - PPel` = case_when(
      `Valor p - PPel` < 0.01 ~ "Altamente Significativa",
      `Valor p - PPel` < 0.05 ~ "Significativa",
      TRUE ~ "Não Significativa"
    ),
    `Direção - PPel` = ifelse(sens.slope(taxa_PPel_por_PP)$estimates > 0, "Crescente", "Decrescente"),       
    
    .groups = 'drop'
  )

tabela_tendencias_rras2 |>
  kable()
```

A análise da participação relativa dos partos prematuros eletivos dentro do total de partos prematuros revelou um cenário divergente e polarizado entre as Regiões de Saúde (RRAS). Enquanto um grupo de regiões apresentou uma nítida tendência de crescimento na proporção de partos eletivos, outro grupo demonstrou um movimento igualmente significativo de redução.

As RRAS 09, 10, 11, 13 e 16 exibiram curvas ascendentes, indicando que a intervenção médica eletiva tem representado uma fatia cada vez maior dos partos prematuros nessas localidades. A RRAS 16 se destacou com a tendência de alta mais acentuada e altamente significativa de todo o conjunto (p \< 0.001).

Em contrapartida, as RRAS 01 e 08 registraram tendências altamente significativas de queda (p \< 0.01) neste indicador. Isso demonstra que, nessas regiões, os partos prematuros eletivos vêm perdendo participação relativa dentro do universo da prematuridade, divergindo dos padrões de crescimento observados em outras partes do estado.

```{r}
#| label: graficos-tendencias-rras-sig-ppes-pp

# fig-cap: "Séries temporais das porcentagens de partos prematuros espontâneos em relação aos partos prematuros por RRAS"

# Gráfico para Partos Prematuros Espontâneos
dados_sig <- dados_ano_rras |> 
  filter(RRAS %in% RRAS_sig_ppes_pp)

highchart() |>
  hc_add_series(dados_sig, 
                type = "line",
                hcaes(x = ANO, y = round(taxa_PPes_por_PP, 3), group = RRAS)) |>
  hc_xAxis(title = list(text = "Ano")) |>
  hc_yAxis(title = list(text = "Porcentagem (%)")) |>
  hc_title(text = "Porcentagem de partos prematuros espontâneos dentre todos os partos prematuros") |>
  hc_tooltip(shared = FALSE) |>
  hc_exporting(enabled = TRUE)
```

```{r}
#| label: tabela-tendencias-rras-sig-ppes-pp
#| tbl-cap: "Resultados do teste de Mann-Kendall para tendências temporais da porcentagem de partos prematuros espontâneos em relação aos partos prematuros por RRAS"
    
 # Teste para Partos Prematuros espontâneos
dados_sig <- dados_ano_rras |> 
  filter(RRAS %in% RRAS_sig_ppes_pp)

tabela_tendencias_rras2 <- dados_sig |> 
  group_by(RRAS) |> 
  summarise(
    
    `Valor p - PPes` = round(mk.test(taxa_PPes_por_PP)$p.value, 5),
    `Conclusão do teste - PPes` = case_when(
      `Valor p - PPes` < 0.01 ~ "Altamente Significativa",
      `Valor p - PPes` < 0.05 ~ "Significativa",
      TRUE ~ "Não Significativa"
    ),
    `Direção - PPes` = ifelse(sens.slope(taxa_PPes_por_PP)$estimates > 0, "Crescente", "Decrescente"),
    
           .groups = 'drop'
  )

tabela_tendencias_rras2 |>
  kable()

```

A análise da participação relativa dos partos prematuros espontâneos dentro do total de partos prematuros revelou tendências opostas entre as Regiões de Saúde que apresentaram variação estatisticamente significativa.

A RRAS 1 foi a única a registrar uma tendência significativa de crescimento (p = 0.04674) neste indicador, indicando que a prematuridade espontânea tem representado uma parcela cada vez maior dos partos prematuros nesta região.

Em contrapartida, as RRAS 16 e 19 exibiram tendências decrescentes. A RRAS 16 se destacou com uma queda altamente significativa (p = 0.00127). A RRAS 19 também seguiu essa trajetória de redução, porém em um patamar significativo (p = 0.04674).

## Recorte de 2015 à 2024 para partos prematuros

```{r}
# Taxas por partos prematuros
sig_ppel_pp_recorte <- dados_recorte_rras |>
  select(ANO, RRAS, taxa_PPel_por_PP, taxa_PPes_por_PP) |>
  group_by(RRAS) |>
  mutate(
    test_ppel = mk.test(taxa_PPel_por_PP)$p.value,
    test_ppes = mk.test(taxa_PPes_por_PP)$p.value
  ) |>
  filter(test_ppel < 0.05)
  
RRAS_sig_ppel_pp_recorte <- as.character(unique(sig_ppel_pp_recorte$RRAS))

sig_ppes_pp_recorte <- dados_recorte_rras |>
  select(ANO, RRAS, taxa_PPel_por_PP, taxa_PPes_por_PP) |>
  group_by(RRAS) |>
  mutate(
    test_ppel = mk.test(taxa_PPel_por_PP)$p.value,
    test_ppes = mk.test(taxa_PPes_por_PP)$p.value
  ) |>
  filter(test_ppes < 0.05)
  
RRAS_sig_ppes_pp_recorte <- as.character(unique(sig_ppes_pp_recorte$RRAS))
```

Séries temporais das porcentagens de partos prematuros eletivos e espontâneos em relação aos partos prematuros por RRAS que apresentaram, no recorte de 2015 à 2024, tendência significativa segundo o teste de Mann--Kendall.

```{r}
#| label: graficos-tendencias-rras-sig-ppel-pp-2015-2024
# fig-cap: "Séries temporais das porcentagens de partos prematuros eletivos em relação aos partos prematuros por RRAS 2015-2024"

# Gráfico para Partos Prematuros Eletivos
dados_sig_recorte <- dados_recorte_rras |> 
  filter(RRAS %in% RRAS_sig_ppel_pp_recorte)

highchart() |>
  hc_add_series(dados_sig_recorte, 
                type = "line",
                hcaes(x = ANO, y = round(taxa_PPel_por_PP, 3), group = RRAS)) |>
  hc_xAxis(title = list(text = "Ano")) |>
  hc_yAxis(title = list(text = "Porcentagem (%)")) |>
  hc_title(text = "Porcentagem de partos prematuros eletivos dentre todos os partos prematuros") |>
  hc_tooltip(shared = FALSE) |>
  hc_exporting(enabled = TRUE)
```

```{r}
#| label: tabela-tendencias-rras-sig-ppel-pp-2015-2024
#| tbl-cap: "Resultados do teste de Mann-Kendall para tendências temporais da porcentagem de partos prematuros eletivos em relação aos partos prematuros por RRAS 2015-2024"
# Teste para Partos Prematuros Eletivos
dados_sig_recorte <- dados_recorte_rras |> 
  filter(RRAS %in% RRAS_sig_ppel_pp_recorte)

tabela_tendencias_rras2_recorte <- dados_sig_recorte |> 
  group_by(RRAS) |> 
  summarise(
    
    `Valor p - PPel` = round(mk.test(taxa_PPel_por_PP)$p.value, 5),
    `Conclusão do teste - PPel` = case_when(
      `Valor p - PPel` < 0.01 ~ "Altamente Significativa",
      `Valor p - PPel` < 0.05 ~ "Significativa",
      TRUE ~ "Não Significativa"
    ),
    `Direção - PPel` = ifelse(sens.slope(taxa_PPel_por_PP)$estimates > 0, "Crescente", "Decrescente"),       
    
    .groups = 'drop'
  )

tabela_tendencias_rras2_recorte |>
  kable()
```

A análise comparativa entre o período completo e o recorte de 2015 a 2024 valida a observação de que RRAS 16 pode ser vista como o principal destaque de aumento na proporção de partos prematuros eletivos, onde sua tendência se mantém como "Altamente Significativa" ((p = 0.00058). Da mesma forma, a tendência de queda da RRAS 1 se mantém "Altamente Significativa" (p = 0.00915), alinhada à redução mencionada na análise anterior.

Entretanto, a principal diferença entre esses períodos é a composição das RRAS com tendências significativas. Enquanto anteriormente foi averiguado crescimento nas RRAS 9, 10 e 11 e queda na RRAS 8, estas regiões deixaram de apresentar significância estatística na janela 2015-2024, desaparecendo dos resultados. Em contrapartida, os dados revelam as tendências das RRAS 4 e RRAS 5, sendo elas de crescimento estatisticamente relevantes (com a RRAS 04 sendo altamente significativa, p = 0.00915).

```{r}
#| label: graficos-tendencias-rras-sig-ppes-pp-2015-2024

# fig-cap: "Séries temporais das porcentagens de partos prematuros espontâneos em relação aos partos prematuros por RRAS 2015-2024"

# Gráfico para Partos Prematuros Espontâneos
dados_sig_recorte <- dados_recorte_rras |> 
  filter(RRAS %in% RRAS_sig_ppes_pp_recorte)

highchart() |>
  hc_add_series(dados_sig_recorte, 
                type = "line",
                hcaes(x = ANO, y = round(taxa_PPes_por_PP, 3), group = RRAS)) |>
  hc_xAxis(title = list(text = "Ano")) |>
  hc_yAxis(title = list(text = "Porcentagem (%)")) |>
  hc_title(text = "Porcentagem de partos prematuros espontâneos dentre todos os partos prematuros") |>
  hc_tooltip(shared = FALSE) |>
  hc_exporting(enabled = TRUE)
```

```{r}
#| label: tabela-tendencias-rras-sig-ppes-pp-2015-2024
#| tbl-cap: "Resultados do teste de Mann-Kendall para tendências temporais da porcentagem de partos prematuros espontâneos em relação aos partos prematuros por RRAS 2015-2024"
    
 # Teste para Partos Prematuros espontâneos
dados_sig_recorte <- dados_recorte_rras |> 
  filter(RRAS %in% RRAS_sig_ppes_pp_recorte)

tabela_tendencias_rras2_recorte <- dados_sig_recorte |> 
  group_by(RRAS) |> 
  summarise(
    
    `Valor p - PPes` = round(mk.test(taxa_PPes_por_PP)$p.value, 5),
    `Conclusão do teste - PPes` = case_when(
      `Valor p - PPes` < 0.01 ~ "Altamente Significativa",
      `Valor p - PPes` < 0.05 ~ "Significativa",
      TRUE ~ "Não Significativa"
    ),
    `Direção - PPes` = ifelse(sens.slope(taxa_PPes_por_PP)$estimates > 0, "Crescente", "Decrescente"),
    
           .groups = 'drop'
  )

tabela_tendencias_rras2_recorte |>
  kable()

```

Ao contrastar a análise completa com o recorte de 2015 a 2024, observa-se uma mudança drástica, onde apenas a RRAS 16 manteve uma tendência significativa de queda, porém com uma significância estatística menor (p = 0.02857), enquanto as RRAS 1 e 19 não apresentaram tendência significativa nesse recorte, não constando na tabela atual. Para o caso da RRAS 19, há uma curva de crescimento brusca da taxa de partos prematuros espontâneos entre 2017 e 2019, o que pode ter feito com que o teste de Mann-Kendall não tenha observado a direção decrescente que a RRAS apresentava anteriormente. Enquanto isso, para o caso da RRAS 1, a série parece se manter mais estável nesse período, perdendo uma leve curva crescente vista entre 2012 e 2015.

Além disso, o recorte de 2015 a 2024 indica que as RRAS 02, 03 e 05 surgem com tendências de queda significativas, com destaque para a RRAS 02, que agora apresenta a redução mais robusta da taxa de partos prematuros espontâneos dentre os partos prematuros (p = 0.00915), algo não observado na análise de longo prazo. Percebe-se também quedas aparentemente relevantes no período de 2020 a 2021 nas RRAS 3, 5 e 16.
